【裁判字號】    92,上易,44
【裁判日期】    921120
【裁判案由】    侵權行為損害賠償
【裁判全文】
臺灣高等法院花蓮分院民事判決  九十二年度上易字第四四號
    上  訴  人  甲○○
                長旺有限公司
    右  一  人
    法定代理人  丙○○
    共      同
    訴訟代理人  廖學忠律師
    被 上 訴人  丁○○
    訴訟代理人  乙○○
右當事人間侵權行為損害賠償事件，上訴人對於臺灣花蓮地方法院九十一年度訴字第
六一號中華民國九十二年六月三日第一審判決，提起上訴，經本院於九十二年十一月
六日言詞辯論終結，本院判決如左：
    主      文
上訴駁回。
第二審訴訟費用由上訴人連帶負擔。
    事實及理由
一、本件經本院審理結果，認第一審以上訴人二人因侵權行為損害賠償被上訴人丁○
    ○新臺幣參拾肆萬柒仟肆佰陸拾捌元，及上訴人甲○○部分自民國九十年十二月
    十九日起、上訴人長旺有限公司部分自民國九十一年一月八日起均至清償日止，
    均按年息百分之五計算之利息，暨上訴人應自民國九十二年四月一日起按月連帶
    給付被上訴人丁○○新臺幣參萬陸仟陸佰壹拾元，認事用法，均無不當，除訴之
    聲明外，並引用第一審判決書記載之事實、證據及理由。
二、上訴人之上訴意旨謂：原判決命上訴人連帶給付，有下列各項無理由，茲分述如
    下：(一)第三項看護費用新台幣（下同）三十二萬元部分，原判決以被上訴人九十
    年三月九日起至同年八月十七日止住院期間，聘請醫院看護員共支出三十二萬元
    ，業提出醫療費用收據及照顧病患服務費收據云云，故上開三十二萬顯然是由醫
    療費用收據及照顧病患服務費收據兩項所合計，但醫療費用收據所載已經另原判
    決應由上訴人負擔。被上訴人竟重複請求。(二)第五項外勞看護費用總計五十一萬
    一千八百四十二元部分，經查外勞薪資係由訴外人徐彩蘭所支出，有被上訴人在
    原審九十二年三月二十一日提出之準備書四狀所附之證三號上嶸國際開發有限公
    司收費明細之記載可證，非屬被上訴人之損害，故無請求權。(三)第八項外勞看
    護費用之每月外勞膳宿等雜支六千元部分，外勞看護被上訴人，係與被上訴人同
    宿共食，外勞無需另負擔居住及用膳費用，故此部分之支出應與其因本件車禍受
    傷無關，其上訴聲明求為廢棄原判決第一項部分及該部分被上訴人在第一審之訴
    駁回。被上訴人聲明駁回上訴人之上訴。
三、經查：上訴人甲○○受僱於上訴人長旺公司，擔任司機一職，於九十年三月九日
    上午八時許，駕駛車牌號碼六Ｈ─八五Ｏ號自用大貨車，前往工作地點途中，在
    花蓮縣花蓮市○○○街由西往東方向倒車，欲往路旁停放時，本應注意大型汽車
    倒車時，須派人在車後指引，如無人在車後指引時，應先測明車後有足夠之空位
    ，並促使行人及車輛避讓之規定，而依當時天氣晴朗、日間自然光、路面乾燥，
    並無不能注意之情事，竟疏於注意及此，未注意車後情形，貿然倒車，而撞及行
    人即被上訴人丁○○，致被上訴人丁○○受右側脛骨遠端踝關節開放性骨折、兩
    下肢皮膚壞死，造成兩下肢嚴重殘障，喪失站立與行走功能之傷害，上訴人甲○
    ○需負全部肇事責任，上訴人甲○○經臺灣花蓮地方法院檢察署以九十年度偵字
    第一九八七號提起公訴，經原審於九十一年一月二十三日以九十年度交易字第一
    六二號刑事判決被告甲○○過失致重傷罪，處有期徒刑五月，嗣經本院於九十一
    年五月二日以九十一年度交上易字第七號刑事判決改判業務過失致重傷罪，處有
    期徒刑六月確定等情，為兩造所不爭執，並據被上訴人提出診斷證明書為證，且
    經原審調閱九十年度交易字第一六二號過失傷害刑事卷，查核屬實，是上訴人甲
    ○○過失侵害被上訴人丁○○之身體權利，堪予認定。
四、按「因故意或過失，不法侵害他人之權利者，負損害賠償責任」。「不法侵害他
    人之身體或健康者，對於被害人因此喪失或減少勞動能力或增加生活上之需要時
    ，應負損害賠償責任。」；「不法侵害他人之身體、健康、名譽、自由、信用、
    隱私、貞操，或不法侵害其他人格法益而情節重大者，被害人雖非財產上之損害
    ，亦得請求賠償相當之金額。」；「受僱人因執行職務，不法侵害他人之權利者
    ，由僱用人與行為人連帶負損害賠償責任」，為民法第一百八十四條第一項前段
    、第一百九十三條第一項、第一百九十五條第一項前段、第一百八十八條分別定
    有明文。本件車禍之發生既應由上訴人甲○○負全部肇事責任，而上訴人甲○○
    受僱於上訴人長旺公司，且於執行業務時肇事，則被上訴人依前述規定請求上訴
    人二人負連帶侵權行為損害賠償責任，洵屬正當。被上訴人所列請求之項目及數
    額，經數度變動，最後確定如被上訴人於九十二年五月十五日所提言詞辯論意旨
    狀所載，是被上訴人之請求是否合理，亦應以此言詞辯論意旨狀為基礎，另再參
    酌：
  (一)增加生活上需要之部分：
    （１）醫療費用：自車禍時即九十年三月九日起至九十二年三月三十一日止，共
          計十七萬五千二百一十四元（即１６８８８３元＋６３３１元＝１７５２
          １４元）部分，業據提出醫療費用收據在卷足憑，且為兩造所不爭執，經
          核為醫療所必需，應全部准許。
    （２）病房費：四千九百元部分，業據提出醫療費用收據在卷足憑，且為兩造所
          不爭執，經核為醫療所必需，應全部准許。
    （３）看護費用：被上訴人主張三十二萬元僱請醫院看護，及支出徐彩蘭協助看
          護費用以每月一萬五千四百元計算共計二十八萬五千元部分，而上訴人對
          於住院期間看護費用並不爭執，惟對於徐彩蘭協助看護之費用部分不同意
          。惟查，被上訴人因此車禍受有兩下肢嚴重殘障，喪失站立與行走功能，
          並領有重度殘障手冊乙節，業據提出診斷證明書、殘障手冊影本等附卷可
          證（詳見原審卷第一百二十三頁至第一百二十六頁），是被上訴人有需他
          人看護之必要，而其於九十年三月九日至同年八月十七日止住院期間，聘
          請醫院看護員共支出三十二萬元費用，業據提出醫療費用收據及照顧病患
          服務費收據等附卷可稽，且為上訴人於原審所不爭執，應全部准許。
    （４）復健及殘障器材費：自車禍時即九十年三月九日起至九十二年三月三十一
          日止，共計四萬八元（即１６５００元＋３１５００元＝４８０００元）
          ，業據提出醫療費用收據在卷足憑，且為兩造所不爭執，參酌被上訴人丁
          ○○所受傷勢之診斷證明書及殘障手冊所載，經核為增加生活上所必需，
          應全部准許。
    （５）外勞看護費用：自九十年九月起至九十二年三月三十一日止，就外勞看護
          費用含其薪資加班、膳宿、健保、保險、就業安定基金等，總計五十一萬
          一千八百四十二元（即１９５７３１元＋３１６１１１元＝５１１８４２
          元），業據提出保險費收據、郵政劃撥儲金存款收據、行政院勞工委員會
          函等在卷可參，且為上訴人所不爭執，是依前所述，被上訴人丁○○因兩
          下肢嚴重殘障需他人照料生活起居，經核為增加生活上所必需，應全部准
          許。
    （６）交通費之支出：被上訴人丁○○往返醫院診所復健等計程車費用：自民國
          九十年三月九日起至九十二年三月三十一日止，總計二萬二千三百五十元
          （即１２９００元＋９４５０元＝２２３５０元）。業據提出統一發票附
          卷可證，且為被告不爭執，承前所述，亦屬增加生活上所必需，應予准許
          。
    （７）其他必要之雜支：自民國九十年三月九日起至九十二年三月三十一日止，
          就包含紙尿褲、紗布、濕巾、衛生紙、人工皮、傷口敷藥、膠帶、營養品
          、輪椅及病床之租金運費等，總計六萬五千一百六十二元（即５５９９６
          元＋９１６６元＝６５１６２元），業據提出統一發票附卷可參，且為兩
          造所不爭執，依前所述，亦屬增加生活上所必需，應予全部准許。
    （８）因被上訴人丁○○雙腳已殘廢，無法站立及行走，生活起居須他人全天候
          照顧，故請求全天候看護、治療、至醫院復健、交通費等，經兩造同意以
          將來給付之訴方式按月請求，承前所述，被上訴人就前開已支出之費用請
          求至九十二年三月二十一日止，是本項將來給付支付，自得請求上訴人自
          九十二年四月一日起按月連帶給付被上訴人丁○○三萬六千六百十元，其
          明細如下：
        醫療費用等雜支費用：參酌被上訴人丁○○於九十年三月九日至九十一年
          三月三十一日及九十一年四月一日至九十二年三月三十一日共二十五個月
          共同支出：醫療費用一十七萬五千二百一十四元；病房費四千九百元；復
          健費四萬八千元；交通費八萬四千四百三十二元；其他必要雜費六萬五千
          一百六十二元，合計支出三十七萬七千七百零八元除以二十五個月，每月
          為一萬五千一百零八元，被上訴人同意以每月一萬元計算，上訴人亦不爭
          執，且被上訴人丁○○卻因本件車禍所致之傷害，有支出本項費用之必要
          ，是增加生活上所必需，應全部准許。
        外勞看護費用：每月二萬六千六百一十元，即僱用外勞薪資：每月一萬五
          千八百四十元；外勞就業安定基金：每月二千元；外勞星期日加班費：每
          月二千元；外勞健保費：每月七百七十元；外勞膳宿等雜支：每月六千元
          ，係按每日三餐一百三十元及水果三十元估算即每月四千八百元，其他如
          煤氣、水電（冷氣）、衛生紙、衛生棉等之額外開支約為每月一千二百元
          ，故總計外勞膳宿等雜支需為每月六千元，上訴人對此亦不爭執，同前所
          述，應全部准許。
        綜上所述，被上訴人就將來給付之訴，請求上訴人自九十二年四月一日起
          按月連帶給付被上訴人丁○○三萬六千六百一十元，為有理由，應予准許
          。
  (二)精神慰撫金：原告因本件車禍受到殘障之傷害，需人照料，其因傷害所造成之病
    痛及精神之折磨顯非輕微，是其請求慰撫金，自屬正當。原告丁○○請求二百二
    十六萬元，惟被告則以請求過高，且被告有和解之誠意等語抗辯。本院審酌原告
    丁○○因本件車禍受有右側脛骨遠端踝關節開放性骨折、兩下肢皮膚壞死，造成
    兩下肢嚴重殘障，喪失站立與行走功能，且因經過多次手術引發心臟衰竭，迄今
    仍不適合從事吃力之運動，需持續治療，生活起居需他人照料，且被上訴人丁○
    ○（民國二年七月八日生）高齡近九十歲，子女業已婚嫁，而上訴人甲○○受僱
    於被告長旺公司，上訴人甲○○於執行業務時駕車致原告丁○○受傷，且上訴人
    甲○○就此車禍需負全部之肇事責任等兩造身分、地位、經濟情況及被上訴人丁
    ○○所受傷害之痛苦程度，認被上訴人丁○○請求非財產上損害應以一百萬元為
    適當。
五、從而，本件被上訴人之請求中，被上訴人丁○○得向上訴人二人請求連帶給付額
    為：醫療費用十七萬五千二百十四元、病房費用四千九百元、看護費用三十二萬
    元、復健及殘障器材費四萬八千元、外勞看護費五十一萬一千八百四十二元、交
    通費用二萬二千三百五十元、其他必要之雜支六萬五千一百六十二元及精神慰撫
    金一百萬元，總計二百一十四萬七千四百六十八元（即１７５２１４元＋４９０
    ０元＋３２００００元＋４８０００元＋５１１８４２元＋２２３５０元＋６５
    １６２元＋0000000元＝0000000元），扣除被上訴人丁○○因本
    件車禍已領得之汽車強制保險金一百六十萬元及上訴人已給付二十萬元，即三十
    四萬七千四百六十八元（0000000元－0000000元－２０００００
    元＝３４７４６８元），及自起訴狀繕本送達之翌日即上訴人甲○○九十年十二
    月十九日、上訴人長旺公司九十一年一月八日起均至清償日止，均按年息百分之
    五計算之利息之範圍內，為有理由，應予准許。以及上訴人應自九十二年四月一
    日起按月連帶給付被上訴人丁○○醫療費等雜支費用一萬元及外勞費用二萬六千
    六百十元，總計三萬六千六百十元，亦即上訴人應自九十二年四月一日起按月連
    帶給付被上訴人丁○○三萬六千六百十元，為有理由。
六、原審綜上所述，命上訴人應連帶給付被上訴人如原審主文所示之金額及法定遲延
    利息（如五所述之金額），尚無不合，上訴意旨，仍執陳詞，指摘原判決不當，
    核無理由，應予駁回。
九、據上論結，本件上訴為無理由，依民事訴訟法第四百四十九條第一項、第四百五
    十四條、第八十五條第二項，判決如主文。
中      華      民      國    九十二    年     十一     月    二十      日
                                審判長法官  林  慶  煙
                                      法官  張  健  河
                                      法官  黃  永  祥
右正本證明與原本無異。
本件不得上訴。
                                法院書記官  吳  家  瑩
中      華      民      國    九十二    年     十一     月    二十      日


司法院資訊處製作；財團法人民間司法改革基金會備份。
